臺灣臺東地方法院刑事判決　　　　　　　　　　　　　九十四年度訴字第一三號
　　公　訴　人　臺灣臺東地方法院檢察署檢察官
　　被　　　告　乙○○
　　指定辯護人　本院公設辯護人　甲○○
右列被告因重傷害案件，經檢察官提起公訴（九十四年度偵緝字第五八號），本院判
決如左：
    主  文
乙○○傷害人之身體致重傷，累犯，處有期徒刑參年貳月。
    事  實
一、乙○○前曾於民國八十六年間因違反麻醉藥品管理條例案件，經原審判處有期徒
    刑二年八月確定，於八十八年二月二日月縮短刑期假釋出監，於八十九年一月二
    十九日執行完畢，猶不知悔改，復於九十二年七月四日凌晨二時許，在臺東縣關
    山鎮新福里順興十五之二號釣蝦場附設餐廳內，與戊○○等人飲酒，因細故與戊○○發生爭執後發生扭打，於一般人均可知若持空酒瓶朝戊○○頭部毆打，客觀
    上可能預見因酒瓶破裂而傷及戊○○之眼睛部位，致使戊○○眼睛受到重大不治
    之傷害，竟仍基於傷害之主觀犯意，隨手持置於釣蝦場之空酒瓶毆擊戊○○之頭
    部，致戊○○受有臉部、頭皮撕裂傷之傷害外，破裂之空酒瓶並劃破戊○○右眼
    ，傷及眼球鞏膜致使戊○○受有右眼外傷性白內障傷害，經送醫手術後植入人工
    水晶體，右目已呈失明毀敗視能之重傷害。
二、案經告訴人戊○○訴由臺東縣警察局關山分局報請臺灣臺東地方法院檢察署檢察
    官偵查起訴。
    理  由
一、按被告以外之人於審判外之言詞或書面陳述，除法律有規定者外，不得作為證據
    。又被告以外之人於審判外之陳述，雖不符前四條之規定，而經當事人於審判程
    序同意作為證據，法院審酌該言詞陳述或書面陳述作成時之情況，認為適當者，
    亦得為證據。當事人、代理人或辯護人於法院調查證據時，知有第一百五十九條
    第一項不得為證據之情形，而未於言詞辯論終結前聲明異議者，視為有前項同意
    。再被告以外之人於偵查中向檢察官所為之陳述，除顯有不可信之情況者外，得
    為證據，刑事訴訟法第一百五十九條第一項、第一百五十九條之五第二項、第一
    百五十九條之一第二項分別定有明文。查證人葉德祥、丙○○於偵查中所為陳述
    ，既經具結，而就證人丙○○部分，經被告及辯護人同意作為證據，另證人葉德
    祥與被告素無恩怨，自無甘負偽證罪責而誣指被告之理，既無顯不可信之情況，
    依刑事訴訟法第一百五十九條之一第二項規定，得為證據，合先敘明。
二、訊據被告固不否認右揭持空酒瓶毆擊證人戊○○之頭部，致其頭部、頭皮撕裂傷
    傷害，破裂之空酒瓶並劃破戊○○右眼之事實，惟辯稱並無傷害之故意，係出於
    正當防衛之意思而打證人戊○○，經查：
（一）前揭犯罪事實除有前開被告不利於己之陳述外，且核與證人戊○○指訴及證人
      葉德祥、丙○○於偵查中所證情節相符，此外復有國立臺灣大學醫學院附設醫
      院診斷證明書、財團法人佛教慈濟綜合醫院診斷證明書各一紙附卷可稽。證人
      戊○○因右眼視網膜剝離復發而住院中，經檢查其右眼視力為零點零一，且目
      前仍於治療中，亦有國立臺灣大學醫學院附設醫院九十二年十二月二十四日函
      覆附卷可稽。
（二）又國立臺灣大學醫學院附設醫院於前開函覆，雖記載：「視力仍有可能變動」
      等語，惟再經本院函請該院查復結果，「（一）戊○○（以下簡稱楊先生）‧
      ‧‧目前右眼最佳矯正視力為眼前五公分可辨指數（萬國視力表○點○一以下
），所受傷勢無法回復。（二）法律上視盲之標準不一，‧‧‧；楊先生之右
      眼視力為萬國視力表○點○一以下，應已達「單眼」視盲之標準。」亦另有國
      立臺灣大學醫學院附設醫院九十四年八月二日函覆之明白記載可稽，是證人戊○○之右眼既非一時喪失其效能，且將來已無恢復之可能，其右眼之視能顯然
      已經達到毀敗之程度，甚為明顯。被害人右眼視能之毀敗與被告之傷害行為間
      顯有相當因果關係，且為被告持酒瓶用力砸向證人戊○○頭部時所得預見，被
      告自應就此加重結果負其責任，被告犯罪事證明確，其犯行已足堪認定。
（三）另按刑法所謂正當防衛，必須對於現在不法之侵害始得為之，侵害業已過去，
      即無正當防衛可言。至彼此互毆，又必以一方初無傷人之行為，因排除對方不
      法之侵害而加以還擊，始得以正當防衛論。故侵害已過去後之報復行為，與無
      從分別何方為不法侵害之互毆行為，均不得主張防衛權，最高法院三十年上字
      第一○四○號判例可資參照。依被告及證人戊○○於本院審理時所述，雙方確
      因酒後細故發生拉扯後而互毆，被告即持酒瓶朝證人戊○○頭部砸下，再輔以
      證人戊○○確遭受有臉部、頭皮撕裂傷等多處傷害，且相對被告持有酒瓶一情
      ，證人戊○○卻是手無寸鐵，於現場亦有被告及證人戊○○之共同友人數名，
      足見被告當時並非僅有單純排除侵害之行為，而顯有互毆報復之情形，且無從
      判別何人先為不法侵害，而當時被告並有其他離開現場、或等待同行友人排解
      等方式可供選擇，是揆諸前揭法條及判例意旨，被告尚不得主張正當防衛。是
      被告此部分傷害犯行亦已臻明確，辯護意旨所述被告係正當防衛，自不可採。
三、又刑法上之加重結果犯，以行為人對於加重結果之發生有預見之可能為已足。所
    謂能預見乃指客觀情形而言，與主觀上有無預見之情形不同（最高法院五十年台
    上字第一○六○號、六十一年台上字第二八九號、四十七年台上字第九二○號判
    例意旨參照）。而行為人若以普通傷害犯意毆打被害人，致發生重傷結果；且行
    為人對於加重結果之發生客觀上有預見可能，則應成立刑法第二百七十七條第二
    項後段傷害致重傷之加重結果犯（最高法院五十九年台上字第一七四六號判例意
    旨參照）。查玻璃酒瓶若破裂後為尖銳之物，而人體眼睛則屬頭部脆弱之部位，
    如持酒瓶打擊人體頭部，極有可能波及眼睛，而顯然會造成眼睛重大不治或難治
    之傷害，客觀上亦為一般人可得預見。是核被告所為，係犯刑法第二百七十七條
    第二項後段之傷害致重傷罪。被告於八十六年間因違反麻醉藥品管理條例案件，
    經原審判處有期徒刑二年八月確定，於八十八年二月二日月縮短刑期假釋出監，
    於八十九年一月二十九日執行完畢，有臺灣高等法院被告前案紀錄表一紙在卷足
    憑，其於五年以內再犯有期徒刑以上之本罪，為累犯，應依法加重其刑。爰審酌
    證人戊○○之右眼視能，已達毀敗之程度，被告因細故爭執而以酒瓶毆擊證人戊○○，就重傷害部分過失非輕，其犯罪後已表示欲和解，因金額不符而未能達成
    和解，已有悔意，其犯罪後之態度良好等一切情狀，量處有期徒刑三年二月，以
    示懲儆。
據上論斷：應依刑事訴訟法第二百九十九條第一項前段，刑法第二百七十七條第二項
後段、第四十七條，判決如主文。
本案經檢察官丁○○到庭執行職務。
中      華      民      國     九十四     年     八     月     十七     日
                          臺灣臺東地方法院刑事第一庭
                              審判長法  官  洪兆隆
                                    法  官  黃珮茹
    法  官  呂煜仁
右正本證明與原本無異
如不服本判決，應於判決送達後十日內向本院提出上訴狀。（須附繕本）
「切勿逕送上級法院」
                                    書記官  陳美鄉
中      華      民      國     九十四     年     八     月     十八     日
附錄法條：
刑法第二百七十七條：
傷害人之身體或健康者，處三年以下有期徒刑、拘役或一千元以下罰金。
犯前項之罪因而致人於死者，處無期徒刑或七年以上有期徒刑；致重傷者，處三年以
上十年以下有期徒刑。
